臺灣高等法院民事判決　　　　　　　　94年度勞上易字第72號
上　訴　人　翁財記食品股份有限公司
法定代理人　林宗沂
被　上訴人　甲○○
訴訟代理人　陳祖德律師
複　代理人　金　鑫律師
上列當事人間給付退休金事件，上訴人對於中華民國94年6月28
日臺灣桃園地方法院94年度勞訴字第9號第一審判決提起上訴，
本院於94年12月6日言詞辯論終結，判決如下：
    主  文
上訴駁回。
第二審訴訟費用由上訴人負擔。
    事實及理由
一、被上訴人起訴主張：伊係民國（下同）36年2月17日生，自7
    2年1月10日起受僱上訴人，至93年5 月25日止，已年滿55歲
    ，且工作已達15年以上，經伊發函申請退休，嗣因被上訴人
    未給付退休金，雙方於同年6 月30日至桃園縣勞資和諧促進
    會勞資爭議協調而達成合意，上訴人願配合辦理伊之退休事
    宜，是兩造之勞動契約於93年6月30日終止等情 ，爰依勞動
    基準法（下稱勞基法）之規定，求為判命上訴人應給付伊退
    休金新台幣（以下同）1,290,153元 ，並加計法定遲延利息
    之判決。原審為被上訴人全部勝訴之判決，上訴人不服提起
    上訴。被上訴人並於本院聲明：駁回上訴。
二、上訴人則以：本件因被上訴人於自請退休前，即93年5 月20
    、21、24日連續曠職3日（22、23日公休），伊於93年5月25
    日已將被上訴人公告撤職，終止雙方之勞動契約 ，至同年7
    、8月間，伊又連續2次函文終止之，兩造間之勞動契約已不
    存在，被上訴人自無退休金請求權等語，資為抗辯。並於本
    院聲明：(一)原判決廢棄。(二)被上訴人在第一審之訴駁回。
三、被上訴人主張其係36年2月17日生，自72年1月10日起即受僱
    上訴人公司，至93年5月25日止，已年滿55歲 ，且工作已達
    15年以上，被上訴人於93年5月25日發函申請退休 ，並於93
    年5月31日送達上訴人 ，因上訴人未給付退休金，兩造於同
    年6 月30日至桃園縣勞資和諧促進會協調勞資爭議並達成合
    意，即上訴人願配合辦理被上訴人之退休金事宜，兩造之勞
    動契約於93年6月30日終止 ，被上訴人申請退休前之平均工
    資為34,86 9元等情，有被上訴人提出之身分證 、勞工保險
    被保險人投保資料表一份、退休申請書、郵件回執、桃園縣
    勞資和諧促進會處理勞資爭議協調會會議紀錄等件影本（見
    原審卷66、9、54-55、12頁）、且為上訴人所不爭，應認為
    真實。
四、上訴人抗辯被上訴人連續曠職3日 ，業為上訴人據以終止勞
    動契約，兩造間勞動契約已不存在云云，為被上訴人所否認
    ，並以其於93年5月20日 、21日以電話向上訴人之童俊雄廠
    長請事假，另告知其餘以被上訴人所享有之特別休假來抵扣
    等語。故本件首應審究者為上訴人是否業已合法終止兩造間
    之勞動契約？按當事人主張有利於己之事實者，就其事實有
    舉證之責任，民事訴訟法第277條前段定有明文 。又依勞動
    基準法立法意旨，僱傭關係採終身僱用精神，雇主僅於特定
    情形，始有終止勞動契約之形成權，則若勞工主張雇主終止
    勞動契約之意思表示無效，應由雇主就終止勞動契約形成權
    存在之有利事實負舉證之責。查上訴人主張被上訴人於請求
    退休前之93年5月20日、21日、24日連續曠職3日（同年月22
    日、23日為公休日），經上訴人據以終止勞動契約，並提出
    被上訴人之出勤表、上訴人之公告及郵局存證信函等影本為
    證（見原審卷34-40頁）。惟查，依被上訴人93年5月20、21
    日之出勤表所示均為「空白」（見原審卷35頁），並非如同
    年月24日已明確記載「曠職」二字，則93年5月20 、21日被
    上訴人是否未曾請假而屬曠職，已非無疑，且該出勤表、上
    訴人之公告及郵局存證信函等文件，均為上訴人單方製作之
    文書，其所載內容既為被上訴人所否認，則僅憑該被上訴人
    單方面製作之文書，實不足以證明被上訴人確有於93年5 月
    20日起連續曠職3日之事實 。況且被上訴人因上訴人拒付退
    休金一事，前向桃園縣政府勞工局申請調解，兩造於93年6
    月30日在桃園縣勞資和諧促進會處理勞資爭議協調會達成和
    解，該協議內容略為：「一資方同意以分三次（每月一次）
    付清其積欠勞方工資‥‥。二另關於退休事項，勞方陳述在
    翁財記公司工作21年年滿55歲已達到勞基法第53條自請退休
    規定，勞方決定於93年7月1日至公司依勞基法及勞工保險條
    例辦理各種規定手續，勞資雙方同意相互配合辦理完成之，
    以確保雙方之權益。」等語，有該協調會會議紀錄可稽（見
    原審卷12頁）。是倘上訴人業以被上訴人連續曠職3 日為由
    終止兩造間之勞動契約，衡情上訴人於前開桃園縣政府之勞
    資協調會時，即應提出爭辯，而非對於被上訴人所訴諸協調
    之退休事宜表示同意配合辦理，故上訴人抗辯因被上訴人連
    續曠職3日，業經其據以終止勞動契約 ，兩造間勞動契約已
    不存在云云，因未能舉證證明，自不足採。故兩造間之勞動
    契約未因上訴人之終止而消滅，並於被上訴人申請退休時仍
    繼續存在。
五、次依退休金之經濟性格觀之，工資本質上係勞工提供勞動力
    之價值，退休金之性質為「延期後付」之工資，為勞工當然
    享有之既得權利，於勞工退休時支付，且不因勞工事後離職
    而消滅。退休金本質上係以勞工全部服務期間為計算標準所
    發給之後付工資，雇主自不得以懲戒解僱為由，剝奪勞工請
    求退休金之權利。勞工一旦符合法定退休要件，即已取得自
    請退休並請求給付退休金之權利，此為其既得權利，不因雇
    主終止勞動契約而喪失，否則雇主即得藉故解僱已符合退休
    條件之勞工，規避給付退休金之義務，殊非勞動基準法之立
    法本旨（最高法院92年度台上字第2152號判決意旨參照）。
    經查，被上訴人至93年5月25日已符合自請退休之要件 ，為
    兩造所不爭，依前揭說明，被上訴人日已請求退休金之權利
    ，不因上訴人能否終止勞動契約而受影響，縱依上訴人所言
    其已合法終止兩造間勞動契約，被上訴人仍得請求給付退休
    金。又行政院勞工委員會函文內容，指勞動契約業經雇主合
    法終止後，勞僱雙方已無退休問題等情，核屬行政機關對法
    規之解釋，尚無拘束本院之效力。而勞基法第12條之懲戒解
    僱權，其目的在於使雇主維護企業內部之秩序所賦予雇主剝
    奪勞工工作權之權利，並無擴及雇主得據以剝奪勞工請領退
    休金之既得權利。另依勞基法第13條之規定，固未限制雇主
    於勞工得自請退休時解雇之，亦即雇主仍得於勞工得自請退
    休時合法解雇勞工，然並非因此得免除雇主所應負之退休金
    給付義務。是上訴人以其合法終止兩造間之勞動契約後，被
    上訴人已無退休金請求權，且被上訴人若得請領退休金，有
    違反勞基法第12、13條之立法意旨云云，自不足採。
六、末按勞基法係73年7月30日公布施行 ，並於73年8月1日生效
    ，在此之前依勞基法第84條之2規定 ，適用台灣省工廠工人
    退休規則。查被上訴人於72年1月10日至73年7月31日共工作
    1 年6個月22天 ，依該規則第5條第1項及第9條第1項規定，
    應有2個基數。再73年8月1日起至93年6月30日止共19年11個
    月，依勞基法第53條第1款及第55條第1項第1款規定 ，應有
    35個基數，兩者合計共37個基數。而被上訴人之平均工資為
    34,869元，此為上訴人所不爭執，是被上訴人所得請求37個
    基數之退休金為1,290,153元 （其計算式為：34,869元×37
    ＝1,290,153元）。從而，被上訴人本於勞基法之規定 ，請
    求上訴人給付退休金1,290, 153元及自起訴狀繕本送達之翌
    日即94年4月25日（起訴狀繕本於94年4月24日送達於上訴人
    ，見原審卷24頁之送達證書）至清償日止，按年息5%計算之
    利息，為有理由，應予准許。是則原審判命上訴人如數給付
    ，於法並無不合。上訴意旨指摘原判決不當，求予廢棄改判
    ，為無理由，應予駁回。
據上論結，本件上訴為無理由，爰判決如主文。
中　　華　　民　　國　　94　　年　　12　　月　　20　　日
　　　　　　　　　勞工法庭  　審判長法　官  黃騰耀
　　　　　　　　　　　　　　        法　官  黃國永
　　　　　　　　　　　　　　        法　官  李媛媛
正本係照原本作成。
不得上訴。
中　　華　　民　　國　　94　　年　　12　　月　　20　　日
　　　　　　　　　　　　　　　　　　書記官  秦仲芳
